【裁判字號】    89,訴,1070
【裁判日期】    901206
【裁判案由】    返還無權占有土地等
【裁判全文】
臺灣板橋地方法院民事判決  八十九年度訴字第一○七○號
    原      告    大永興業股份有限公司
    兼法定代理人  甲○○
    複  代理人    丁○○
    被      告    戊○
    被      告    己○○
    訴訟代理人    戊 ○
    被      告    丙○○
                  乙○○
右當事人間請求返還無權占有土地等事件，本院判決如左：
    主    文
被告乙○○應自坐落臺北縣板橋市○○段八九三、八九四地號土地上如附圖（一）所
示建物即門牌號碼臺北縣板橋市○○街一巷一號之一樓房屋其中之八九三Ａ、八九四
Ａ、八九四Ｂ部分遷出。被告丙○○應自如附圖（一）所示同上址建物之其中八九四
Ｄ部分遷出。被告己○○應自如附圖（一）所示同上址建物之其中八九四Ｅ、八九四
Ｆ部分暨附圖（二）所示Ａ、Ｂ部分建物即門牌號碼臺北縣板橋市○○街一巷一號之
二樓房屋遷出。
被告戊○應將坐落臺北縣板橋市○○段八九三、八九四地號土地上如附圖（一）所示
八九三Ａ、八九四Ａ、八九四Ｂ、八九四Ｃ、八九四Ｄ、八九四Ｅ、八九四Ｆ部分建
物即門牌號碼臺北縣板橋市○○街一巷一號之一樓房屋暨如附圖（二）所示Ａ、Ｂ部
分建物即門牌號碼臺北縣板橋市○○街一巷一號之二樓房屋拆除，並將所占用之土地
如附圖（二）所示Ａ部分０．００二二公頃返還原告甲○○、Ｂ部分面積０．００一
四三公頃返還原告大永興業股份有限公司。並應給付原告甲○○新臺幣參萬捌仟壹佰
拾伍元及自民國八十九年七月一日起至交還土地日止按月給付新臺幣肆仟貳佰陸拾玖
元；且應給付原告大永興業股份有限公司新臺幣肆拾壹萬貳仟伍佰伍拾肆元及自民國
八十九年七月一日起至交還土地目止，按月給付新臺幣貳萬壹仟玖佰拾肆元。
原告其餘之訴駁回。
訴訟費用由被告戊○負擔十分之九，餘由被告乙○○、丙○○、己○○負擔。
本判決原告勝訴部分於原告以新臺幣柒佰肆拾柒萬貳仟壹佰元，為被告供擔保後，得
假執行。但被告戊○如於假執行程序實施前，以新臺幣貳仟貳佰肆拾壹萬陸仟參佰元
，為原告預供擔保，得免為假執行。
原告其餘假執行之聲請駁回。
    事    實
甲、原告方面：
一、聲明：
（一）被告乙○○應自坐落臺北縣板橋市○○段八九三、八九四地號土地上如附圖（
      一）所示建物即門牌號碼臺北縣板橋市○○街一巷一號之一樓房屋其中之八九
      三Ａ、八九四Ａ、八九四Ｂ部分遷出。被告丙○○應自如附圖（一）所示同上
      址建物之其中八九四Ｄ部分遷出。被告己○○應自如附圖（一）所示同上址建
      物之其中八九四Ｅ、八九四Ｆ部分暨附圖（二）所示Ａ、Ｂ部分建物即門牌號
      碼臺北縣板橋市○○街一巷一號之二樓房屋遷出。
（二）被告戊○應將坐落臺北縣板橋市○○段八九三、八九四地號土地上如附圖（一
      ）所示八九三Ａ、八九四Ａ、八九四Ｂ、八九四Ｃ、八九四Ｄ、八九四Ｅ、八
      九四Ｆ部分建物即門牌號碼臺北縣板橋市○○街一巷一號之一樓房屋暨如附圖
      （二）所示Ａ、Ｂ部分建物即門牌號碼臺北縣板橋市○○街一巷一號之二樓房
      屋拆除，並將所占用之土地如附圖（二）所示Ａ部分０．００二二公頃返還原
      告甲○○、Ｂ部分面積０．００一四三公頃返還原告大永興業股份有限公司（
      以下簡稱大永興業公司）。並應給付原告甲○○新臺幣（下同）五萬四千四百
      五十元及自民國八十九年七月一日起至交還土地日止，按月給付六千零九十八
      元；且應給付原告大永興業公司五十八萬九千三百六十二元及自八十九年七月
      一日起至交還土地之日止，按月給付三萬一千三百零五元。
（三）原告願供擔保，請准宣告假執行。
二、陳述：
（一）坐落臺北縣板橋市○○段八九三地號土地係原告甲○○所有，坐落臺北縣板橋
      市○○段八九四地號土地係原告大永興業公司所有。被告戊○在上開土地上所
      有之建物即門牌號碼：臺北縣板橋市○○街一巷一號一、二樓房屋，屬無權占
      有，爰依民法第七百六十七條所有權之法律關係請求拆屋還地，茲析述如左：
１、原告甲○○所有坐落臺北縣板橋市○○段八九三地號土地（重測前係板橋段二十
    九地號），係自前手祭祀公業林本源購入，於八十八年九月二十八日以「買賣」
    登記為所有。被告戊○並未承租，亦無其他使用權源，為無權占有甚明。
２、原告大永興業公司所有坐落臺北縣板橋市○○段八九四地號土地（重測前係板橋
    段二十八地號），前由被告戊○向大永興業公司不定期承租其中之三０點六四二
    坪（即一０一點三０平方公尺），此有被告戊○提出之大永興業公司委託財團法
    人林公熊徵學田代收之租金收據暨原告簽發之統一發票可憑。被告戊○自七十年
    起拒付租金，大永興業公司曾在七十三年十一月十七日、七十四年十二月十九日
    發函限期催討並派員收取，被告戊○均拒絕清償，七十五年十二月五日大永興業
    公司再發函催告定在七十五年十二月十六日派員收取七十五年當期及積欠之七十
    年至七十四年租金，屆日原告派員收取，但被告戊○僅給付七十年度租金，仍拒
    絕給付七十一至七十五年租金，是故當時戊○就七十一年起之租金應負給付遲延
    責任，大永興業公司自得依民法第四百四十條、土地法第一百零三條第四款終止
    租約，大永興業公司在八十七年十一月三日再以臺北三十三支局第四四五四號存
    證信函限期催討自七十一年起積欠之租金，被告戊○在八十七年十一月五日以板
    橋中正路郵局第五０七號存證信函函復稱僅願按政府公告地價現值承買占用之土
    地，卻逾限未給付欠租，大永興業公司於八十七年十一月二十四日以被告戊○自
    七十一年起欠租為由以臺北長春路郵局第三四一七號存證信函通知終止租約，於
    翌日（二十五日）送達被告戊○，被告戊○就系爭八九四地號土地已無使用權源
    。
（二）再被告戊○所有系爭建物即門牌號碼臺北縣板橋市○○街一巷一號為二層建物
      ，二樓及屋頂為鐵皮覆蓋，坐落在原告甲○○所有之臺北縣板橋市○○段八九
      三地號土地如附圖（二）所示Ａ部分面積０．００二二公頃暨原告大永興業公
      司所有之臺北縣板橋市○○段八九四地號土地如附圖（二）所示Ｂ部分面積０
      ．００一四三公頃。被告戊○將系爭建物一樓隔成六部分如附圖（一）所示，
      即１、四間店面：(1)八九三Ａ及八九四Ａ部分；(2)八九四Ｂ部分；(3)八九四Ｃ
      部分；(4)八九四Ｄ部分。２、通往二樓之玄關即八九四Ｅ部分。３、通往二樓
      之樓梯暨房間即八九四Ｆ部分等。被告戊○將上開(1)八九三Ａ及八九四Ａ部分
      、(2)八九四Ｂ部分二間店面出租與被告乙○○經營珠寶銀樓服飾（店名集緣坊
      ），上開(3)八九四Ｄ部分店面出租與被告丙○○經營窗簾等室內裝璜。另二樓
      全部如附圖（二）所示暨一樓店面後方即附圖（一）所示八九四Ｅ、八九四Ｆ
      由被告戊○供作住家使用，除其本人居住外，尚住有其媳婦簡羅惠茹及其孫（
      即簡羅惠茹之子）簡良安、簡良吉、簡良益；被告戊○之女己○○及其外孫女
      （即己○○之女）江美玲等人。而被告己○○、乙○○、丙○○等係獨立占用
      系爭房屋，因被告戊○無權占有系爭土地，彼等亦無占有權源，為利拆屋還地
      之執行，應自系爭建物遷出。
（三）又按無權占用他人土地可獲得相當租金之利益，乃社會上通常觀念，被告戊○
      無權占用系爭土地獲有相當租金之利益，衡諸系爭土地坐落在臺北縣板橋市○○路、北門街、西門街三叉口，位居臺北縣板橋市區交通中樞，公車客運路線
      多有新店－土城、木柵－樹林、板橋－三峽之臺北客運路線，臺北市○○路北
      站樹林（即七０一路）、臺北市○○路南站－三峽（即七０二路）、板橋－士
      林（三一０路）、板橋－民生社區○○○○路）、板橋－臺北市○○路（二六
      四路）、板橋國中－萬華（藍三）之聯營公車，均經此「北門街站」，道路兩
      旁商店市招林立，鄰近又有黃昏市場、板橋高中、板橋國小、綜合運動場、縣
      立圖書館等公共設施，地段繁榮，亦有市區街道圖可佐。土地公告現值每平方
      公尺為十六萬六千一百元、十三萬一千二百零二元，且被告戊○除居住使用外
      又做商店出租收益（查被告戊○每月店面租金收入有九萬元以上，此詳八十九
      年八月九日勘驗筆錄）。原告分別請求系爭八九三地號土地自八十八年十月一
      日起、八九四地號土地自八十七年十二月一日起至返還土地之日止，以土地申
      報地價百分之十計算請求相當租金之不當得利，應屬合理允當，計算金額詳如
      附表。
（四）對於被告戊○之抗辯所為之陳述：
１、其抗辯本件租金之給付屬往取債務，原告雖曾於八十七年十一月三日發函催告，
    因未派員收取，故同年月二十四日之終止契約不合法云云。惟查：被告戊○主張
    本件為往取債務，固應由其舉證證明，又查被告戊○八十九年十二月十二日補充
    答辯狀附被證七大永興業公司寄發催繳租金明信片三紙，其中七十五年十二月一
    日之明信片記載：「謹訂于民國七十五年十二月十六日派員趨府徵收七十五年期
    應繳租金三萬零三百三十九元及民國七十、七十一、七十二、七十三、七十四年
    欠繳租金十五萬一千六百九十五元，合計十八萬二千零三十四元。」，此對照被
    告戊○八十九年九月十一日答辯（續）狀第三頁自承：「七十五年十二月十六日
    有人持大永興業公司之統一發票催繳訟爭土地七十年度租金」，並同時提出被證
    四－原告大永興業公司七十五年十二月十六日填發之統一發票上載「七十年度土
    地租金三萬零三百三十九元」，以上足資證明原告大永興業公司在七十五年十二
    月五日除寄發定期催告明信片通知將在同年月十六日派員前往收取七十－七十四
    年度欠租暨當（七十五）年度租金外，並於屆日派員赴被告戊○住處收租，但被
    告戊○僅給付其中七十年度租金外，其餘七十一－七十五年之租金仍拒絕清償，
    被告戊○自當時（七十五年十二月十六日）以後就七十一年起之租金應負給付遲
    延責任，原告大永興業公司自得依土地法第一百零三條第四款、民法第四百四十
    條之規定終止租約，是故原告大永興業公司以被告戊○自七十一年起欠租為由，
    於八十七年十一月二十四日以存證信函通知被告戊○終止租約，應屬合法。
２、被告戊○又抗辯租金請求權僅五年時效，大永興業公司僅能請求最近五年租金云
    云。但查時效消滅屬抗辯權，在主張抗辯以前該債務仍屬存在，被告戊○迄至大
    永興業公司終止租約以後始提出時效抗辯，並不影響租約終止前其自七十一年起
    欠租之遲延給付責任，故大永興業公司八十七年十一月二十四日存證信函以被告
    戊○自七十一年起欠租之事由，依土地法第一百零三條第四款之規定終止租約，
    應屬合法。
３、被告戊○抗辯系爭八九三地號土地原係自臺北縣板橋市○○段二十八地號土地分
    割出，屬承租範圍云云。惟查被告戊○提出之被證三、四之六十八、六十九、七
    十年度租金收據、統一發票上所載面積為三０．六四二坪，租金收據上「土地所
    在欄」載明「地目建、二十八地號之內」，此乃系爭臺北縣板橋市○○段八九四
    地號土地於重測前為臺北縣板橋市○○段二十八地號土地。而系爭另一筆臺北縣
    板橋市○○段八九三地號土地於重測前為臺北縣板橋市○○段二十九號土地。故
    被告戊○辯稱訟爭板橋市○○段八九三、八九四地號二筆土地原係同所地段二十
    八地號土地云云，與上開事實不符，不足採信。從而原不定期租賃關係僅存在於
    系爭八九四地號土地，至於八九三地號土地，被告戊○從未承租，其無權占有甚
    為明確，被告戊○主張有優先承購權云云，欠缺法源依據。
４、被告戊○抗辯過去租金係按公告地價百分之三計算云云，但查被告戊○向大永興
    業公司承租系爭八九四地號土地三０．六四二坪（約一０一．三０平方公尺）（
    即重測前板橋段二十八地號），於六十八、六十九、七十年度租金，每年三萬零
    三百八十九元，租金約定係按當期申報地價（即六十七年度公告地價每平方公尺
    六千元之百分之八十）總額年息百分之六點二五計算，即６０００ｘ８０％ｘ（
    ３．３０５７９ｘ３０．６４２坪）ｘ６．２５％＝３０３８９元。被告戊○抗
    辯過去租金率為百分之三云云，足資證明兩造約定租金係按定率計算無訛，但為
    百分之六點二五，其稱百分之三，與事實不合。
三、證據：聲請本院履勘現場，及命臺北縣板橋地政事務所複丈系爭建物之坐落位置
    、面積，並提出左列文件為證：
原證一：土地登記謄本二件。
原證二：照片四幀。
原證三：大永興業公司八十七年十一月三日暨八十七年十一月二十四日存證信函及收
        件回執影本各二件。
原證四：臺北縣板橋市區街道圖一件。
原證五：被告戊○戶籍謄本一件。
原證六：系爭土地登記謄本二件。
原證七：臺北縣板橋市○○段二十八地號土地登記簿謄本標示部影本一紙。
原證八：臺北縣板橋市○○段二十九地號土地登記簿謄本標示部影本一紙。
原證九：系爭土地各年度地價謄本影本一件。
原證十：九十年三月二十三日履勘測量拍攝之現場照片八幀。
原證十一：系爭八九三地號土地前手所有之登記謄本影本一件。
乙、被告戊○方面：
一、聲明：
（一）原告之訴及假執行之聲請均駁回。
（二）若受不利判決，被告願供擔保，請准免予假執行。
二、陳述：
（一）系爭土地及其地上房屋，早於被告戊○曾祖父簡德賜之父簡國在清國自廈門來
      臺由簡德以林本源料理人（被傭）居住取得（日本明治三十七年五月二十日取
      得系爭土地），日本明治八年五月十五日簡國死亡，由簡德賜相續。日本大正
      元年十月一日土地名稱變更臺北廳接堡枋橋頭街二十九番地州海山部板橋庄板
      橋更正，大正十年二月二十三日由被告戊○宜父簡象戶主相續。昭和十二年三
      月十二日由被告戊○之父簡福戶主相續。簡福於六十四年九月三日死亡，由被
      告戊○之母簡徐溫妹相續。簡徐溫妹於七十四年五月十日死亡，由被告戊○相
      續。被告戊○相續迄今為止，經歷六代，計一二六年，均居住在系爭土地與地
      上房屋為棲身之所，蓋此事實，有日據之戶籍謄本記載之事實為證。被告戊○
      取得系爭之土地，既均係曾祖父簡德之父簡國始建造房屋相續至今，自有合法
      權源，並非無權占用。被告戊○於接奉鈞院送達本案民事起訴狀繕本及相關證
      物後，始知原告甲○○於八十八年八月十三日以買賣取得系爭之板橋市○○段
      八九三地號土地所有權。按系爭土地被告戊○早於一二六年前即有祖先蓋有房
      屋如上述，於法對該筆土地被告戊○有優先承購權。被告戊○願意承買系爭臺
      北縣板橋市○○段八九三地號土地，以息訟爭。
（二）原告主張終止租約乃無理由：
      按行使權利履行義務應依誠實及信用方法，民法第一百四十八條第二項著有明
      文。原告雖主張其於八十七年十一月三日以存證信函催告被告繳交所欠租金，
      嗣再於八十七年十一月二十五日去函終止租約云云，然查兩造間於六十八、九
      年之租金額均為三○三八九元，七十年之租金額為三○三三九元（亦應係三○
      三八九元之誤）。其間雙方均無任何調整租金之行為，依最高法院四十七年臺
      上字第一一五二號判例云「租賃物為不動產者，因其價值之昇降，當事人固得
      依民法第四百四十二條聲請法院增減其租金，但在未聲請法院增減租金以前，
      原約定之租金額，並不因租賃不動產價值之昇降，而失其拘束雙方當事人之效
      力」之意旨，於原告向法院聲請調整租金前，兩造之租金仍應為每年三○三八
      九元才是，原告卻任意以各年申報地價百分之十為租金請求發函催告，此項催
      告已不合法甚明，其憑此不合法之催告內容，進而主張終止雙方租約於法自不
      能生終止租約之效力。再租金之請求權僅有五年時效，被告縱有欠租多年之事
      實，基於時效消滅之理由，原告亦僅能請求自發函日起逆推五年時期之租金，
      故總金額應僅約十五萬餘元，然原告卻主張被告應繳租金三百二十二萬餘元之
      租金，此主張乃無理由。又最高法院五十二年臺上字第一三二四號判例云「依
      契約應由出租人赴承租人處收取租金，而出租人並未赴承租人處收租者，則祇
      構成出租人受領之遲延，不能謂為承租人之欠租，設此際承租人已催告出租人
      收租，或已將租金提存者，其不能謂承租人欠租固不待言，縱或承租人未為此
      項催告或提存，其不能構成承租人之欠租責任亦同」。及最高法院六十九年臺
      上字第一二八○號判例亦稱「所謂往取債務，係指以債務人之住所為清償地之
      債務而言，此種債務，必須債權人於清償期屆滿後至債務人之住所收取時，債
      務人拒絕清償，始負給付遲延之責任」。本案由原告及財團法人林公熊徵學田
      共同名義於七十三、四、五年間發出催繳租金之明信片三紙，均載有「謹訂于
      民國○年○月○日派員趨府徵收民國○年度應繳租金○元......  懇請台端
      籌備如數屆時在府上處相候」等內容，可知兩造租金之給付乃屬往取債務。即
      原告出租人應至被告承租人處收取租金，是原告雖曾於八十七年十一月三日發
      函催告繳付租金，然至八十七年十一月二十四日止，其間均未曾派員收受，被
      告且曾以板橋市○○路郵局第五四七號存證信函表明原告所催告租金數額不合
      理，願依租金率百分之三金額繳納，原告仍未前來為收取，依前述最高法院判
      例意旨，自屬原告受領遲延，則其反以被告給付遲延為由終止契約乃不合法，
      故兩造之租約自仍有效存在。原告主張其於七十五年十二月五日發函催告，定
      在七十五年十二月十六日派員收取，但被告戊○僅給付七十年度租金，仍拒絕
      給付七十一年至七十五年租金，是故當時被告戊○就七十一年起之租金已給付
      遲延，原告即得依民法第四百四十條終止租約云云等語：惟按：
１、  先前地主均委由一名稱呼「阿祿」（依收據所載應係名為林阿祿）之人前來收
      取租金，於七十五年十二月十六日其欲來收租金時，被告以手頭不便無法一次
      繳付五年租金，請其通融。經其同意先行繳納一期即七十年度租金，而開立交
      付被告一紙原告大永興業公司之發票為憑據。其且同意被告其他期之租金延期
      清償，此由原告自此後均未再向被告催繳租金，亦無任何解約之行為，直至八
      十七年十一月間始再發函催繳租金，並進而據八十七年之催告主張解約之過程
      事實可為證明。故原告收租金之代理人既有同意被告就七十一至七十五年四期
      租金可延期清償，而於七十五年時僅收取七十年期之租金，自不能嗣後再更易
      主張其收取租金時，被告仍有違約之事實存在。
２、  再者，於七十年間原告委派收租之人同意被告延期清償付租後，即數年間未曾
      前來收租，亦無任何催收通知，被告亦曾於七十五年交租後約三、四年（因事
      已甚久不記得詳細日期）主動前往原告公司欲找收租之林阿祿先生繳付租金。
      當時曾與原告公司之董事長特別助理孫文旺先生會面，然其告以收租之人已過
      世，其不願貿然代收，此有前呈當時會面時孫先生交付之名片可稽。而於八十
      四年十月十四日上午被告前往原告公司未碰面無法交租，隔一周後同年十月二
      十一日被告打電話表示願交租金亦遭原告公司人員拒絕，此亦有被告當時記載
      於名片背面之日期事實可稽，足見欠租緣係被告拒絕受領而致，非屬可歸責被
      告之事由。
３、  按雖原告主張七十五年已有往取遭拒，而謂當時已有解約權，故其於八十七年
      間之終止租約仍屬合法。然查，當時被告係經收租人員之同意而為部分租金之
      清償，其他則延期清償，並無違約可言已如前述。退萬步言縱欲認當時被告已
      有欠繳租金違約之情事，惟此七十一年至七十五年之租金請求權均為五年之時
      效，迄八十年止，均已逾請求權時效而罹於消滅，原告以已罹於時效消滅之請
      求權主張其有權終止租約，自不應准許。蓋被告於八十七年原告發函催討租金
      時，依法既已得以七十一年至七十五年間之租金請求權罹於時效消滅為由拒絕
      給付，則此部分租金未付已無違約可言，原告自無權再據此事由主張解約或終
      止租約，此於理甚明。況查最高法院七十一年四月二十日之七十一年度民事庭
      會議決議謂「民法第二百四十四條所定之撤銷權，乃為保全債權履行而設，甲
      對乙基於債權之請求權，既因罹於時效消滅而經判決敗訴確定不能行使，則甲
      之撤銷權，顯無由成立」。依此決議意旨類推適用，本案之租金債權請求權時
      效既已罹於消滅，而解約權、終止權或撤銷權均屬形成權，本案原告以至八十
      年已罹於時效消滅之債權，於八十七年主張被告戊○違約未付而聲明解除（終
      止）租約，於法自不能准許。
４、  再如前述租金之請求權僅有五年時效，被告縱有欠租多年之事實，基於時效消
      滅之理由，原告亦僅能請求自發函日起逆推五年時期之租金。而租金之調整固
      得由當事人約定或聲請法院為之，然於雙方達成約定或法院作成調整租金之判
      決前，承租人仍僅有按原租金數額為給付之義務。而自七十一年起，原告大永
      興業公司均未有任何與原告另行約定租金或聲請法院調整租金之行為，故迄本
      案起訴時，系爭八九四地號土地之租金仍應與七十一年租金相同，僅為每年三
      ○三三九元，五年租金總金額應僅約十五萬一千六百九十五元，然原告卻主張
      被告應繳租金三百二十二萬餘元之租金，此主張乃無理由，且被告戊○曾於鈞
      院審理中當庭提出一紙台銀支票欲為五年租金之給付，遭原告訴訟代理人拒絕
      收受，故本案實係原告拒絕受領合理租金所致，其先以不合理之租金數額為催
      告進而主張被告違反租約，要求解約收回出租土地，自有違誠信原則，不應予
      以准許。
（三）有關原告請求相當租金損害部分：
      因原告大永興業公司終止租約不合法，兩造間就八九四地號仍有租約關係存在
      ，其請求相當租金之不當得利賠償，於法即屬無據。退萬步言，縱令鈞院認為
      租約已解除而不存在，然原告大永興業公司既主張兩造約定租金係按當期申報
      地價百分之六點二五，則其請求「相當租金」之損害，自亦應依申報地價百分
      之六點二五為計算基準，始屬合理。土地法第九十七規所規定申報地價百分之
      十，係約定租金之上限，並無適用本件損害金計算之餘地。
（四）綜上兩造租約既仍有效存在已如前述，則被告之占有系爭土地乃具合法權源，
      而無所謂不當得利之情事，則原告請求返還土地及請求不當得利自均無理由。
三、證據：聲請訊問證人孫文旺，並提出左列文件為證：
被證一：臺北縣板橋市第一戶政事務所核發簡德賜等日據時期之戶籍謄本一件。
被證二：臺北縣板橋市○○段第八九三地號土地登記謄本一件。
被證三：租金收據一紙。
被證四：統一發票一紙。
被證五：存證信函及掛號回執各一件。
被證六：存證信函及掛號回執各一件。
被證七：原告大永興業公司民事聲請支付命令狀影本一件、原告所發催繳租金明信片
        三紙。
被證八：本院八十八年度促字第一八四八二號影本一件、孫文旺名片一紙。
被證九：本院八十八年度訴字第一七二九號影本一件。
被證十一：孫文旺之戶籍謄本一件。
丙、被告己○○方面：
一、聲明：
（一）原告之訴及假執行之聲請均駁回。
（二）若受不利判決，被告願供擔保，請准免予假執行。
二、陳述：被告己○○係被告戊○之女，目前確係居住在門牌號碼臺北縣板橋市○○
    街一巷一號之二樓之房屋，惟被告戊○與原告就系爭土地有不定期之租賃關係，
    故被告己○○居住在上址，並非無權占有。
丁、被告丙○○、乙○○方面：
    被告丙○○、乙○○經合法通知，未於言詞辯論期日到場，亦未提出書狀作何聲
    明。惟據彼等於本院八十九年八月九日履勘現場時，被告丙○○自認向被告戊○
    承租附圖（一）所示門牌號碼臺北縣板橋市○○街一巷一號之二樓之房屋之其中
    八九四Ｄ部分，租金每月二萬五千元。被告乙○○自認向被告戊○承租如附圖（
    一）所示建物即門牌號碼臺北縣板橋市○○街一巷一號之一樓房屋其中之八九三
    Ａ、八九四Ａ、八九四Ｂ部分，租金每月四萬元。
戊、本院依原告聲請二次履勘現場，二次囑託臺北縣板橋地政事務所派員測量並繪製
    土地複丈成果圖附卷。
    理    由
一、被告丙○○、乙○○經合法通知，未於言詞辯論期日到場，核無民事訴訟法第三
    百八十六條所列各款情形，爰依原告之聲請，由其一造辯論而為判決。
二、原告主張：坐落臺北縣板橋市○○段八九三地號土地係原告甲○○所有，坐落臺
    北縣板橋市○○段八九四地號土地係原告大永興業公司所有。被告戊○在上開土
    地上所有之建物即門牌號碼：臺北縣板橋市○○街一巷一號一、二樓房屋，屬無
    權占有，爰依民法第七百六十七條所有權之法律關係請求拆屋還地，並請求相當
    於租金之不當得利，茲析述如左：
（一）原告甲○○所有坐落臺北縣板橋市○○段八九三地號土地（重測前係板橋段二
      十九地號），係自前手祭祀公業林本源購入，於八十八年九月二十八日以「買
      賣」登記為所有。被告戊○並未承租，亦無其他使用權源，為無權占有甚明。
（二）原告大永興業公司所有坐落臺北縣板橋市○○段八九四地號土地（重測前係板
      橋段二十八地號），前由被告戊○向大永興業公司不定期承租其中之三０點六
      四二坪（即一０一點三０平方公尺）。兩造間約定租金係按當期申報地價總額
      年息百分之六點二五計算，惟被告戊○因給付租金遲延，由原告大永興業公司
      於八十七年十一月二十四日以被告戊○自七十一年起欠租為由以臺北長春路郵
      局第三四一七號存證信函通知終止租約，於翌日（二十五日）送達被告戊○，
      被告戊○就系爭八九四地號土地已無使用權源。
（三）再被告戊○所有系爭建物即門牌號碼臺北縣板橋市○○街一巷一號為二層建物
      ，二樓及屋頂為鐵皮覆蓋，坐落在原告甲○○所有之臺北縣板橋市○○段八九
      三地號土地如附圖（二）所示Ａ部分面積０．００二二公頃暨原告大永興業公
      司所有之臺北縣板橋市○○段八九四地號土地如附圖（二）所示Ｂ部分面積０
      ．００一四三公頃。被告戊○將系爭建物一樓隔成六部分如附圖（一）所示，
      即１、四間店面：(1)八九三Ａ及八九四Ａ部分；(2)八九四Ｂ部分；(3)八九四Ｃ
      部分；(4)八九四Ｄ部分。２、通往二樓之玄關即八九四Ｅ部分。３、通往二樓
      之樓梯暨房間即八九四Ｆ部分等。被告戊○將上開(1)八九三Ａ及八九四Ａ部分
      、(2)八九四Ｂ部分二間店面出租與被告乙○○經營珠寶銀樓服飾（店名集緣坊
      ），上開(3)八九四Ｄ部分店面出租與被告丙○○經營窗簾等室內裝璜。另二樓
      全部如附圖（二）所示暨一樓店面後方即附圖（一）所示八九四Ｅ、八九四Ｆ
      由被告戊○供作住家使用，除其本人居住外，尚住有其媳婦簡羅惠茹及其孫（
      即簡羅惠茹之子）簡良安、簡良吉、簡良益；被告戊○之女己○○及其外孫女
      （即己○○之女）江美玲等人。而被告己○○、乙○○、丙○○等係獨立占用
      系爭房屋，因被告戊○無權占有系爭土地，彼等亦無占有權源，為利拆屋還地
      之執行，應自系爭建物遷出。
（四）又按無權占用他人土地可獲得相當租金之利益，乃社會上通常觀念，被告戊○
      無權占用系爭土地獲有相當租金之利益，衡諸系爭土地位置處於交通要衝，立
      圖書館等公共設施，地段繁榮，亦有市區街道圖可佐。土地公告現值每平方公
      尺為十六萬六千一百元、十三萬一千二百零二元，且被告戊○除居住使用外又
      做商店出租收益（查被告戊○每月店面租金收入有九萬元以上，此詳八十九年
      八月九日勘驗筆錄）。原告分別請求系爭八九三地號土地自八十八年十月一日
      起、八九四地號土地自八十七年十二月一日起至返還土地之日止，以土地申報
      地價百分之十計算請求相當租金之不當得利，應屬合理允當，計算金額詳如附
      表。
三、被告戊○則以右揭情詞抗辯略以：
（一）系爭土地及其地上房屋，被告戊○之先祖即已居住其上至被告戊○止，經歷六
      代，計一二六年，被告戊○自有合法權源。
（二）原告主張終止租約乃無理由：
      原告雖主張其於八十七年十一月三日以存證信函催告被告繳交所欠租金，嗣再
      於八十七年十一月二十五日去函終止租約云云，然查兩造間於六十八、九年之
      租金額均為三○三八九元，七十年之租金額為三○三三九元（亦應係三○三八
      九元之誤）。其間雙方均無任何調整租金之行為，兩造之租金仍應為每年三○
      三八九元才是，原告卻任意以各年申報地價百分之十為租金請求發函催告，此
      項催告已不合法甚明，其憑此不合法之催告內容，進而主張終止雙方租約於法
      自不能生終止租約之效力。再租金之請求權僅有五年時效，被告縱有欠租多年
      之事實，基於時效消滅之理由，原告亦僅能請求自發函日起逆推五年時期之租
      金，故總金額應僅約十五萬餘元，然原告卻主張被告應繳租金三百二十二萬餘
      元之租金，此主張乃無理由。又兩造租金之給付乃屬往取債務，即原告出租人
      應至被告承租人處收取租金，是原告雖曾於八十七年十一月三日發函催告繳付
      租金，然至八十七年十一月二十四日止，其間均未曾派員收受，被告且曾以板
      橋市○○路郵局第五四七號存證信函表明原告所催告租金數額不合理，願依租
      金率百分之三金額繳納，原告仍未前來為收取，自屬原告受領遲延，則其反以
      被告給付遲延為由終止契約乃不合法，故兩造之租約自仍有效存在。另之前原
      告大永興業公司均係派林阿祿之人前來收取租金，於七十五年十二月十六日其
      欲來收租金時，被告戊○以手頭不便無法一次繳付五年租金，請其通融。經其
      同意先行繳納一期即七十年期租金，而開立交付被告一紙原告大永興業公司之
      發票為憑據。其且同意被告其他期之租金延期清償，此由原告自此後均未再向
      被告催繳租金，亦無任何解約之行為，直至八十七年十一月間始再發函催繳租
      金，並進而據八十七年之催告主張解約之過程事實可為證明。故原告收租金之
      代理人既有同意被告就七十一至七十五年四期租金可延期清償，而於七十五年
      時僅收取七十年期之租金，自不能嗣後再更易主張其收取租金時，被告仍有違
      約之事實存在。再被告戊○亦曾於七十五年交租後約三、四年（因事已甚久不
      記得詳細日期）主動前往原告公司欲找收租之林阿祿先生繳付租金。惟孫文旺
      拒絕受領欠租，足見欠租緣係被告拒絕受領而致，非屬可歸責被告之事由。另
      按雖原告主張七十五年已有往取遭拒，而謂當時已有解約權，故其於八十七年
      間之終止租約仍屬合法。然查，當時被告係經收租人員之同意而為部分租金之
      清償，其他則延期清償，並無違約可言已如前述。退萬步言縱欲認當時被告已
      有欠繳租金違約之情事，惟此七十一年至七十五年之租金請求權均為五年之時
      效，迄八十年止，均已逾請求權時效而罹於消滅，原告以已罹於時效消滅之請
      求權主張其有權終止租約，自不應准許。蓋被告於八十七年原告發函催討租金
      時，依法既已得以七十一年至七十五年間之租金請求權罹於時效消滅為由拒絕
      給付，則此部分租金未付已無違約可言，原告自無權再據此事由主張解約或終
      止租約，此於理甚明。又如前述租金之請求權僅有五年時效，被告縱有欠租多
      年之事實，基於時效消滅之理由，原告亦僅能請求自發函日起逆推五年時期之
      租金。而租金之調整固得由當事人約定或聲請法院為之，然於雙方達成約定或
      法院作成調整租金之判決前，承租人仍僅有按原租金數額為給付之義務。而自
      七十一年起，原告大永興業公司均未有任何與原告另行約定租金或聲請法院調
      整租金之行為，故迄本案起訴時，系爭八九四地號土地之租金仍應與七十一年
      租金相同，僅為每年三○三三九元，五年租金總金額應僅約十五萬一千六百九
      十五元，然原告卻主張被告應繳租金三百二十二萬餘元之租金，此主張乃無理
      由，且被告戊○曾於鈞院審理中當庭提出一紙台銀支票欲為五年租金之給付，
      遭原告訴訟代理人拒絕收受，故本案實係原告拒絕受領合理租金所致，其先以
      不合理之租金數額為催告進而主張被告違反租約，要求解約收回出租土地，自
      有違誠信原則，不應予以准許。
（三）有關原告請求相當租金損害部分：
      因原告大永興業公司終止租約不合法，兩造間就八九四地號仍有租約關係存在
      ，其請求相當租金之不當得利賠償，於法即屬無據。退萬步言，縱令鈞院認為
      租約已解除而不存在，然原告大永興業公司既主張兩造約定租金係按當期申報
      地價百分之六點二五，則其請求「相當租金」之損害，自亦應依申報地價百分
      之六點二五為計算基準，始屬合理。土地法第九十七規所規定申報地價百分之
      十，係約定租金之上限，並無適用本件損害金計算之餘地。
四、被告己○○、丙○○、乙○○方面：
（一）被告己○○陳述略以：被告己○○係被告戊○之女，目前確係居住在門牌號碼
      臺北縣板橋市○○街一巷一號之二樓之房屋，惟被告戊○與原告就系爭土地有
      不定期之租賃關係，故被告己○○居住在上址，並非無權占有。
（二）被告丙○○陳述略以：被告丙○○自認向被告戊○承租附圖（一）所示門牌號
      碼臺北縣板橋市○○街一巷一號之二樓之房屋之其中八九四Ｄ部分，租金每月
      二萬五千元。
（三）被告乙○○陳述略以：自認向被告戊○承租如附圖（一）所示建物即門牌號碼
      臺北縣板橋市○○街一巷一號之一樓房屋其中之八九三Ａ、八九四Ａ、八九四
      Ｂ部分，租金每月四萬元。
五、原告主張坐落臺北縣板橋市○○段八九三地號土地係原告甲○○所有，坐落臺北
    縣板橋市○○段八九四地號土地係原告大永興業公司所有，業據原告提出卷附與
    所述相符之系爭土地登記簿謄本二件為證，堪信為真實。又原告主張在系爭土地
    上之建物即門牌號碼：臺北縣板橋市○○街一巷一號一、二樓房屋為被告戊○所
    有，被告己○○係戊○之女，目前居住在如附圖（一）所示臺北縣板橋市○○街
    一巷一號之其中八九四Ｅ、八九四Ｆ部分暨附圖（二）所示Ａ、Ｂ部分建物即門
    牌號碼臺北縣板橋市○○街一巷一號之二樓房屋；被告乙○○向被告戊○承租而
    占用如附圖（一）所示建物即門牌號碼臺北縣板橋市○○街一巷一號之一樓房屋
    其中之八九三Ａ、八九四Ａ、八九四Ｂ部分；被告丙○○向被告戊○承租而占用
    附圖（一）所示門牌號碼臺北縣板橋市○○街一巷一號之二樓之房屋之其中八九
    四Ｄ部分等情，業據原告提出卷附與所述相符戶籍謄本一件、照片多幀為證，上
    情並為被告自認明確，並經本院依原告聲請二次履勘現場及囑託臺北縣板橋地政
    事務所測量現場，製有勘驗筆錄及土地複丈成果圖各二件在卷足憑，自堪信原告
    主張被告等占有使用如附圖（一）、（二）所示面積之系爭土地一節為真實。
六、按所有人對於無權占有或侵奪其物所有權者，得請求返還之，對於妨害其所有權
    者，得請求除去之，有妨害其所有權之虞者，得請求防止之，民法第七百六十七
    條定有明文。又以無權占有為原因，請求返還所有物之訴，被告對原告就其物所
    有權存在之事實無爭執，而僅以非無權占有為抗辯者，原告於被告無權占有之事
    實，無舉證責任，被告應就其取得占有，係有正當權源之事實證明之，如不能證
    明，則應認原告之請求為有理由，此有最高法院七十二年度臺上字第一五五二號
    判決意旨可資參考。細繹兩造之主張及陳述，本件需先予釐清者應是：被告現占
    有系爭土地，及被告戊○在系爭土地上所有之建物，對於原告而言，是否屬無權
    占有？經查：
（一）坐落臺北縣板橋市○○段八九三地號土地部分：
      原告甲○○主張坐落臺北縣板橋市○○段八九三地號土地部分，重測前之地號
      為臺北縣板橋市○○段二十九地號，係自前手祭祀公業林本源購入，於八十八
      年九月二十八日以「買賣」登記為原告甲○○所有等情，業據提出卷附與所述
      相符之原證一之土地登記謄本與原證八之臺北縣板橋市○○段二十九地號土地
      登記簿謄本標示部影本各一件為證，上情並為被告所不爭執，堪信為真實。再
      原告主張被告戊○從未承租上開坐落臺北縣板橋市○○段八九三地號土地部分
      等語，被告被告戊○則抗辯系爭八九三地號土地原係自臺北縣板橋市○○段二
      十八地號土地分割出，屬承租範圍云云。惟查被告戊○提出之卷附被證三、四
      之六十八、六十九、七十年度租金收據、統一發票上所載面積為三０．六四二
      坪，租金收據上「土地所在欄」載明「地目建、二十八地號之內」，此乃系爭
      臺北縣板橋市○○段八九四地號土地於重測前為臺北縣板橋市○○段二十八地
      號土地，此觀卷附原證七之臺北縣板橋市○○段二十八地號土地登記簿謄本標
      示部影本一紙之記載自明。而系爭另一筆臺北縣板橋市○○段八九三地號土地
      於重測前為臺北縣板橋市○○段二十九號土地，此亦有卷附原證八之臺北縣板
      橋市○○段二十九地號土地登記簿謄本標示部影本一件可稽如前，則故被告戊○辯稱系爭臺北縣板橋市○○段八九三、八九四地號二筆土地原係同所地段二
      十八地號土地云云，與上開事實不符。從而依被告戊○所提出之卷附被證三、
      四之六十八、六十九、七十年度租金收據、統一發票上所載面積為三０．六四
      二坪，租金收據上「土地所在欄」載明「地目建、二十八地號之內」，而系爭
      臺北縣板橋市○○段「八九四」地號土地於重測前為臺北縣板橋市○○段二十
      八地號土地，迭如前述，故依被告戊○提出之證據資料僅得證明彼與原告之不
      定期租賃關係僅存在於系爭「八九四」地號土地，至於系爭「八九三」地號土
      地，被告戊○辯稱其與原告間有不定期租賃關係，然此為原告所否認，被告戊○並未舉證以實其說，依首開最高法院七十二年度臺上字第一五五二號判決意
      旨，被告戊○與被告己○○、丙○○、乙○○就系爭「八九三」地號土地既無
      法舉證證明對於原告而言，有何有權占有之理由，則原告主張被告就系爭「八
      九三」地號土地為無權占有，自為可採。被告戊○主張對於系爭「八九三」地
      號土地得本於承租人之身分而有優先承購權云云，委無足取。
（二）坐落臺北縣板橋市○○段八九四地號土地部分：
１、  又原告主張原告大永興業公司所有坐落臺北縣板橋市○○段八九四地號土地（
      重測前係板橋段二十八地號），前由被告戊○向原告大永興業公司不定期承租
      其中之三０點六四二坪（即一０一點三０平方公尺）等情，為被告所不爭執，
      並有被告戊○提出之卷附被證三、四之大永興業公司委託財團法人林公熊徵學
      田代收之租金收據暨原告簽發之統一發票各一紙可憑，堪信為真實。再原告主
      張被告戊○自七十年起未付租金，原告大永興業公司曾在七十三年十一月十七
      日、七十四年十二月十九日發函限期催討並派員收取，被告戊○均未清償，七
      十五年十二月五日大永興業公司再發函催告定在七十五年十二月十六日派員收
      取七十五年當期及積欠之七十年至七十四年租金，屆日原告派員收取，但被告
      戊○僅給付七十年度租金，仍未給付七十一至七十五年租金等情，核與被告戊○自認：「先前地主均委由一名稱呼『阿祿』（依收據所載應係名為林阿祿）
      之人前來收取租金，於七十五年十二月十六日其欲來收租金時，被告以手頭不
      便無法一次繳付五年租金，請其通融。經其同意先行繳納一期即七十年期租金
      ，而開立交付被告一紙原告大永興業公司之發票為憑據．．．。」等情相符，
      而被告戊○提出之卷附被證四原告大永興業公司於七十五年十二月十六日所開
      立之統一發票上亦載「『七十年』度土地租金．．．」等語，足徵原告前開有
      關被告戊○自七十年起未付租金，大永興業公司曾在七十三年十一月十七日、
      七十四年十二月十九日發函限期催討並派員收取，被告戊○均未清償，七十五
      年十二月五日大永興業公司再發函催告定在七十五年十二月十六日派員收取七
      十五年當期及積欠之七十年至七十四年租金，屆日原告派員收取，但被告戊○
      僅給付七十年度租金，仍未給付七十一至七十五年租金等情，並非無稽。雖被
      告戊○抗辯稱當時前來收取租金之林阿祿同意先行繳納一期即七十年期租金，
      其且同意被告其他期之租金「延期清償」云云，然就有關林阿祿同意被告戊○
      「延期清償」一節，被告戊○並未舉證以實其說，即被告戊○對於所積欠之七
      十一年至七十五年之租金如何清償？何時清償？原告大永興業公司所派收取租
      金之林阿祿如何同意延期清償？是否有權限同意？如被告戊○與林阿祿已就積
      欠之七十一年至七十五年之租金達成延期清償之協議，被告戊○為何未依約履
      行？苟有上開關係重大之「延期清償」之協議，為何沒有書面？凡此均滋疑義
      。益徵被告戊○空言辯稱林阿祿同意就積欠之七十一年至七十五年之租金延期
      清償一節，並無足取。被告戊○又辯稱原告已拋棄上開七十一年至七十五年之
      租金債權一節，更屬無稽。蓋不得以被告戊○未給付上開積欠之租金，且原告
      未積極催討，即遽行推論原告拋棄上開債權。則原告主張因被告戊○未給付七
      十一至七十五年租金，是故當時戊○就七十一年起之租金應負給付遲延責任等
      情，誠屬有據。
２、  按「（第一項）承租人支付租金有遲延者，出租人得定相當期限，催告承租人
      支付租金，如承租人於其期限內不為支付，出租人得終止契約。（第二項）租
      賃物為房屋者，遲付租金之總額，非達二個月之租額，不得依前項之規定，終
      止契約。其租金約定於每期開始時支付者，並應於遲延給付逾二個月時，始得
      終止契約。（第三項）租用建築房屋之基地，遲付租金之總額，達二年之租額
      時，適用前項之規定」，民法第四百四十條定有明文。又按「租用建築房屋之
      基地，非因左列情形之一，出租人不得收回：（第四款）承租人積欠租金額，
      除以擔保現金抵償外，達二年以上時。」，土地法第一百零三條第四款亦有明
      文。被告戊○遲延給付七十一至七十五年租金如前，則原告大永興業公司主張
      其於八十七年十一月三日再以臺北三十三支局第四四五四號存證信函限期催討
      自七十一年起積欠之租金，被告戊○在八十七年十一月五日以板橋中正路郵局
      第五０七號存證信函函復稱僅願按政府公告地價現值承買占用之土地，卻逾限
      未給付欠租，原告大永興業公司於八十七年十一月二十四日以被告戊○自七十
      一年起欠租為由以臺北長春路郵局第三四一七號存證信函通知依前開土地法第
      一百零三條第四款之規定終止租約，於翌日（二十五日）送達被告戊○等情，
      業據提出卷附與所述相符之原證三之大永興業公司八十七年十一月三日暨八十
      七年十一月二十四日存證信函及收件回執影本各二件為證，被告戊○對於收受
      上開存證信函且未依限繳交積欠之七十一年至七十五年之租金，甚且寄發卷附
      被證五之存證信函予原告大永興業公司，內容略以願按政府公告地價現值承買
      系爭土地等情並不爭執，雖抗辯稱：「(1)於七十年間原告委派收租之人同意被
      告延期清償付租後，即數年間未曾前來收租，亦無任何催收通知，被告亦曾於
      七十五年交租後約三、四年（因事已甚久不記得詳細日期）主動前往原告公司
      欲找收租之林阿祿先生繳付租金。當時曾與原告公司之董事長特別助理孫文旺
      先生會面，然其告以收租之人已過世，其不願貿然代收，此有前呈當時會面時
      孫先生交付之名片可稽。而於八十四年十月十四日上午被告前往原告公司未碰
      面無法交租，隔一周後同年十月二十一日被告打電話表示願交租金亦遭原告公
      司人員拒絕，此亦有被告當時記載於名片背面之日期事實可稽，足見欠租緣係
      被告拒絕受領而致，非屬可歸責被告之事由。(2)縱認當時被告已有欠繳租金違
      約之情事，惟此七十一年至七十五年之租金請求權均為五年之時效，迄八十年
      止，均已逾請求權時效而罹於消滅，原告以已罹於時效消滅之請求權主張其有
      權終止租約，自不應准許。蓋被告於八十七年原告發函催討租金時，依法既已
      得以七十一年至七十五年間之租金請求權罹於時效消滅為由拒絕給付，則此部
      分租金未付已無違約可言，原告自無權再據此事由主張解約或終止租約，此於
      理甚明。(3)再如前述租金之請求權僅有五年時效，被告縱有欠租多年之事實，
      基於時效消滅之理由，原告亦僅能請求自發函日起逆推五年時期之租金。而租
      金之調整固得由當事人約定或聲請法院為之，然於雙方達成約定或法院作成調
      整租金之判決前，承租人仍僅有按原租金數額為給付之義務。而自七十一年起
      ，原告大永興業公司均未有任何與原告另行約定租金或聲請法院調整租金之行
      為，故迄本案起訴時，系爭八九四地號土地之租金仍應與七十一年租金相同，
      僅為每年三○三三九元，五年租金總金額應僅約十五萬一千六百九十五元，然
      原告卻主張被告應繳租金三百二十二萬餘元之租金，此主張乃無理由，且被告
      戊○曾於鈞院審理中當庭提出一紙台銀支票欲為五年租金之給付，遭原告訴訟
      代理人拒絕收受，故本案實係原告拒絕受領合理租金所致，其先以不合理之租
      金數額為催告進而主張被告違反租約，要求解約收回出租土地，自有違誠信原
      則，不應予以准許。」云云，然查：
(1)    被告戊○主張曾於七十五年交租後約三、四年（因事已甚久不記得詳細日期）
      主動前往原告公司欲找收租之林阿祿先生繳付租金，當時曾與原告公司之董事
      長特別助理孫文旺先生會面，然其告以收租之人已過世，其不願貿然代收云云
      ，惟此為證人孫文旺到庭所否認，即證人孫文旺到庭具結證稱被告戊○從來沒
      有要交現金給彼過等語（見本院九十年十一月一日言詞辯論筆錄）。雖被告戊○提出卷附孫文旺名銜之名片，證人孫文旺亦承認該名片係彼交予被告戊○，
      然證人孫文旺證稱是在不詳時間，被告大永興業公司要彼去瞭解系爭土地之狀
      況，有在該處看到被告戊○，也有給被告戊○該名片，然被告戊○真的沒有要
      交租金給彼等語（見本院九十年十一月一日言詞辯論筆錄），足徵該名片縱係
      證人孫文旺交予被告戊○，然此亦無法推出被告戊○曾要繳交積欠之七十一年
      至七十五年之租金予證人孫文旺之結論。而證人孫文旺已到庭結證被告戊○從
      未交或要交給彼任何租金過如前，則被告戊○之前開主張即乏依據。另被告戊○以卷附孫文旺上之名片背面載有「要交租金對方不給我接錢、十月十四日早
      上沒碰面、十月二十一日打電話、下午三點．．．」等字，做為曾要交租金給
      證人孫文旺之佐證，然被告戊○自承上開文字係被告戊○自行所書寫，則以自
      行所書寫之文字要做不利於對造之認定，實有違經驗法則，故上開被告戊○在
      孫文旺名銜上背面所書寫之文字，亦無法得出被告戊○曾要繳交積欠之七十一
      年至七十五年之租金予證人孫文旺之結論。至被告戊○質疑證人孫文旺證詞之
      可信度，認證人孫文旺之前係原告大永興業公司董事長之特別助理，其證詞當
      有刻意袒護原告大永興業公司之嫌云云。然證人孫文旺係被告戊○多次聲請訊
      問之證人（見本院九十年五月二十二日言詞辯論筆錄、六月二十八日言詞辯論
      筆錄），且證人孫文旺早於八十五年間離開原告大永興業公司，現與兩造間無
      何親誼利害之關係，衡諸常理，證人孫文旺當無冒犯偽證罪之風險，故意為虛
      偽不實陳述之可能。故被告戊○空言質疑其所多次聲請訊問之證人所為證詞之
      可信度，並不足取。
(2)    被告戊○又抗辯租金請求權僅五年時效，原告大永興業公司僅能請求最近五年
      租金，故不得以五年前給付遲延之事由，做為終止租約之理由云云。但查時效
      消滅屬抗辯權，在主張抗辯以前該債務仍屬存在，被告戊○迄至大永興業公司
      終止租約以後始提出時效抗辯（見卷附被證六被告戊○所寄予原告之存證信函
      ），並不影響租約終止前其自七十一年起欠租之遲延給付責任，故原告大永興
      業公司於八十七年十一月二十四日存證信函以被告戊○自七十一年起欠租之事
      由，依土地法第一百零三條第四款之規定終止租約，應屬合法。即被告戊○並
      未於原告大永興業公司終止租約前即提出消滅時效之抗辯，則被告戊○於原告
      大永興業公司合法終止租約提起本訴後始提出消滅時效之抗辯，自無阻礙彼二
      人之租約業已合法終止之事實。被告戊○雖舉最高法院七十一年四月二十日之
      七十一年度民事庭會議決議謂「民法第二百四十四條所定之撤銷權，乃為保全
      債權履行而設，甲對乙基於債權之請求權，既因罹於時效消滅而經判決敗訴確
      定不能行使，則甲之撤銷權，顯無由成立」，而認得類推適用該決議意旨，本
      案之租金債權請求權時效既已罹於消滅，而解約權、終止權或撤銷權均屬形成
      權，本案原告以至八十年已罹於時效消滅之債權，於八十七年主張被告戊○違
      約未付而聲明解除（終止）租約，於法自不能准許云云。然最高法院上開決議
      與本案迥然不同，上開決議是指債權人之債權之請求權，已因罹於時效消滅而
      經判決敗訴確定不能行使，則債權人之撤銷權，顯無由成立等語做為立論基礎
      ，惟本案是債權人即原告大永興業公司先行合法終止租約後，被告戊○始提出
      時效消滅之抗辯，二者迥然不同，不能相提併論，易言之，在被告戊○提出時
      效消滅抗辯之前，原告大永興業公司基於被告戊○之租金超過二年以上未付之
      事實終止租約，本即合法有據，則被告戊○援引與本案情形並不相同之前開最
      高法院七十一年四月二十日之七十一年度民事庭會議決議，並不能做為有利於
      被告戊○之認定，自不待言。
(3)    再被告戊○抗辯過去租金係按公告地價百分之三計算，而原告於八十七年十一
      月三日以存證函催告被告戊○給付租金，係按原告現行租金率即當期申報地價
      百分之十計算，故發生合法催告之效力云云。但查原告主張被告戊○向原告大
      永興業公司承租系爭八九四地號土地三０．六四二坪（約一０一．三０平方公
      尺）（即重測前板橋段二十八地號），於六十八、六十九、七十年度租金，每
      年三萬零三百八十九元等情，為被告所不爭執，堪信為真實。足徵租金約定係
      按當期申報地價（即六十七年度公告地價每平方公尺六千元之百分之八十）總
      額年息百分之六點二五計算，即６０００ｘ８０％ｘ（３．３０５７９ｘ３０
      ．６４２坪）ｘ６．２５％＝３０３８９元。被告戊○抗辯過去租金率為百分
      之三云云，足資證明兩造約定租金係按定率計算無訛，但為百分之六點二五，
      其稱百分之三，與事實不合。另原告自承於八十七年十一月三日以存證信函催
      告被告戊○給付租金，係按原告現行租金率即當期申報地價百分之十計算等語
      ，然此雖超過承租人應付之金額（即申報地價總額百分之六點二五），但僅超
      過部分不生效力，並非該催告全不發生效力，此有最高法院六十六年度臺上字
      第一二四號判例可資參照。故原告前開於八十七年十一月三日以存證函催告被
      告戊○給付租金，在申報地價百分之六點二五之範圍內仍發生催告之效力，被
      告戊○逾期未繳，原告依土地法第一百零三條第四款之規定終止租約，於法並
      無不合。
(4)    綜上所述，被告戊○積欠原告大永興業公司七十一年起迄今之租金，則原告大
      永興業公司依土地法第一百零三條第四款之規定終止租約，在終止租約之前還
      催告被告戊○清償積欠之租金，被告戊○非但未儘速清償積欠之租金，還於八
      十七年十一月五日以卷附被證五之板橋中正路郵局第五０七號存證信函函復稱
      僅願按政府公告地價現值承買占用之土地等語，此無異拒絕給付前開積欠之租
      金，則原告大永興業公司依前開土地法第一百零三條第四款之規定，終止租約
      ，並無何不當或違法之可言，被告戊○空言主張原告大永興業公司之行使上開
      權利違反誠信原則，亦無足取。另被告戊○既以卷附被證五之板橋中正路郵局
      第五０七號存證信函函復稱僅願按政府公告地價現值承買占用之土地等語，此
      無異拒絕給付前開積欠之租金如前，則被告戊○又辯稱原告大永興業公司於催
      告後未派員收租，故原告大永興業公司不得終止租約云云，亦無足取，蓋被告
      戊○既以前開存證信函表示願買系爭土地，而未表示願給付積欠之租金，則此
      無異拒絕給付前開積欠之租金，被告戊○既預示拒絕給付在前，則原告大永興
      業公司自得於期限屆至後即終止租約，至為灼然。
（三）末查，被告抗辯系爭八九三、八九四地號土地及其地上房屋，早於被告戊○曾
      祖父簡德賜之父簡國在清國自廈門來臺由簡德以林本源料理人（被傭）居住取
      得（日本明治三十七年五月二十日取得系爭土地），日本明治八年五月十五日
      簡國死亡，由簡德賜相續。日本大正元年十月一日土地名稱變更臺北廳接堡枋
      橋頭街二十九番地州海山部板橋庄板橋更正，大正十年二月二十三日由被告戊○宜父簡象戶主相續。昭和十二年三月十二日由被告戊○之父簡福戶主相續。
      簡福於六十四年九月三日死亡，由被告戊○之母簡徐溫妹相續。簡徐溫妹於七
      十四年五月十日死亡，由被告戊○相續。被告戊○相續迄今為止，經歷六代，
      計一二六年，均居住在系爭土地與地上房屋為棲身之所，被告戊○取得系爭之
      土地，既均係曾祖父簡德之父簡國始建造房屋相續至今，自有合法權源，並非
      無權占用云云，固據提出卷附日據之戶籍謄記載之事實為證。然系爭八九三、
      八九四地號土地分屬原告甲○○與大永興業公司所有，而被告就系爭土地現並
      無何占有之正當權源，迭如前述，則被告戊○徒以其先祖至今已居住系爭土地
      達一百二十多年為由，即主張在該地有合法占有之正當權源，然卻未提出為何
      得合法占有系爭土地之證據，且縱被告戊○之前與原告大永興業公司就系爭八
      九四地號土地有不定期租賃關係，亦因被告戊○積欠七十一年至七十五年之租
      金而經原告大永興業合法終止租約如前，則被告戊○現使用居住系爭土地即無
      何正當權源可言。至被告己○○與被告乙○○、丙○○與原告間就系爭土地亦
      無何合法占有之正當權源，雖被告乙○○、丙○○係向被告戊○承租店面，而
      占有系爭土地，惟債權僅具有相對性，即債權人僅得向債務人主張權利，而不
      得向債務人以外之第三人主張何權利，故縱乙○○、丙○○與被告戊○間有租
      賃關係，然此係彼等間之債權、債務關係，對於原告而言，彼等仍屬無權占有
      ，此乃當然之理。
七、原告主張在系爭土地上所有之建物即門牌號碼：臺北縣板橋市○○街一巷一號一
    、二樓房屋係被告戊○所有，被告己○○係戊○之女，目前居住在如附圖（一）
    所示臺北縣板橋市○○街一巷一號之其中八九四Ｅ、八九四Ｆ部分暨附圖（二）
    所示Ａ、Ｂ部分建物即門牌號碼臺北縣板橋市○○街一巷一號之二樓房屋；被告
    乙○○向被告戊○承租而占用如附圖（一）所示建物即門牌號碼臺北縣板橋市○○街一巷一號之一樓房屋其中之八九三Ａ、八九四Ａ、八九四Ｂ部分；被告丙○○向被告戊○承租而占用附圖（一）所示門牌號碼臺北縣板橋市○○街一巷一號
    之二樓之房屋之其中八九四Ｄ部分等情，業據原告提出卷附與所述相符之系爭土
    地登記簿謄本二件、戶籍謄本一件、照片多幀為證，上情並為被告自認明確，並
    經本院依原告聲請二次履勘現場及囑託臺北縣板橋地政事務所測量現場，製有勘
    驗筆錄及土地複丈成果圖各二件在卷足憑，自堪信原告主張被告等占有使用如附
    圖（一）、（二）所示面積之系爭土地一節為真實如前，被告復未舉證證明其有
    占有使用系爭土地之正當權源，從而，原告依民法第七百六十七條之規定，本於
    所有權人之物上請求權，請求被告乙○○應自坐落臺北縣板橋市○○段八九三、
    八九四地號土地上如附圖（一）所示建物即門牌號碼臺北縣板橋市○○街一巷一
    號之一樓房屋其中之八九三Ａ、八九四Ａ、八九四Ｂ部分遷出。被告丙○○應自
    如附圖（一）所示同上址建物之其中八九四Ｄ部分遷出。被告己○○應自如附圖
    （一）所示同上址建物之其中八九四Ｅ、八九四Ｆ部分暨附圖（二）所示Ａ、Ｂ
    部分建物即門牌號碼臺北縣板橋市○○街一巷一號之二樓房屋遷出，為有理由。
八、原告另主張系爭土地上之房屋即即門牌號碼臺北縣板橋市○○街一巷一號一、二
    樓房屋係被告戊○所有，為被告戊○所自認明確，是被告戊○自有拆除房屋之權
    能，原告請求被告戊○應將坐落臺北縣板橋市○○段八九三、八九四地號土地上
    如附圖（一）所示八九三Ａ、八九四Ａ、八九四Ｂ、八九四Ｃ、八九四Ｄ、八九
    四Ｅ、八九四Ｆ部分建物即門牌號碼臺北縣板橋市○○街一巷一號之一樓房屋暨
    如附圖（二）所示Ａ、Ｂ部分建物即門牌號碼臺北縣板橋市○○街一巷一號之二
    樓房屋拆除，並將所占用之土地如附圖（二）所示Ａ部分０．００二二公頃返還
    原告甲○○、Ｂ部分面積０．００一四三公頃返還原告大永興業公司，亦有理由
    。
九、又按無法律上原因而受利益，致他人受損害，應返還其利益，民法第一百七十九
    條前段定有明文。故其得請求之範圍，應以對方所受之利益為度。而無權占有他
    人之土地，可能獲得相當於租金之利益，為社會通常觀念（最高法院六十一年度
    臺上字第一六九五號判例參照）。又城市地方房屋之租金，以不超過土地及建物
    改良申報總價年息百分之十為限，並為租用基地建築房屋所準用，土地法第九十
    七條第一項、第一百零五條分別定有明文。此計付租金之規定，於損害賠償事件
    雖非當然一體適用，然未嘗不可據為計算之標準。查被告戊○無權占有原告所有
    之系爭土地，已如前述，則原告分別請求系爭八九三地號土地自八十八年十月一
    日（按原告甲○○係於八十八年九月二十八日取得系爭八九三地號土地之所有權
    ）、系爭八九四地號土地自八十七年十二月一日（按原告大永興業公司係於八十
    七年十一月二十五日終止與被告戊○之租賃契約）起至八十九年六月三十日止，
    暨自八十九年七月一日起至返還土地之日止，請求被告戊○給付相當於租金之損
    害金，為有理由。蓋被告戊○於前開時間無權占有系爭土地，獲得相當於租金之
    不當得利，致原告受有無法使用收益上開基地之損害，從而原告請求相當租金之
    不當得利，應屬合理允當。惟原告請求之金額係以系爭土地申報地價年息百分之
    十為計算基礎（詳附表），衡諸系爭土地坐落在臺北縣板橋市○○路、北門街、
    西門街三叉口，位居臺北縣板橋市區交通中樞，公車客運路線多有新店－土城、
    木柵－樹林、板橋－三峽之臺北客運路線，臺北市○○路北站樹林（即七０一路
    ）、臺北市○○路南站－三峽（即七０二路）、板橋－士林（三一０路）、板橋
    －民生社區○○○○路）、板橋－臺北市○○路（二六四路）、板橋國中－萬華
    （藍三）之聯營公車，均經此「北門街站」，道路兩旁商店市招林立，鄰近又有
    黃昏市場、板橋高中、板橋國小、綜合運動場、縣立圖書館等公共設施，地段繁
    榮，此有照片多幀附卷可稽，並經本院到場勘屬實，亦有卷附市區街道圖可佐。
    且被告戊○除居住使用外又做商店出租收益，本院斟酌系爭土地利用情形及坐落
    位置，並考量目前社會經濟清況及之前原告大永興業公司與被告戊○就系爭八九
    四地號土地係以申報地價年息百分之六點二五計算租金等情，認原告請求損害金
    以申報地價年息百分之七計算為適當。又系爭八九三地號土地八十六年七月間申
    報地價每平方公尺係三萬三千元、八十九年七月間之申報地價每平方公尺係三萬
    三千二百六十四元；而系爭八九四地號土地八十六年七月間之申報地價每平方公
    尺二萬六千零三十元、八十九年七月間之申報地價每平方公尺係二萬六千二百七
    十元，此有卷附原證九之地價謄本在卷可按，又被告戊○所有之建物占用原告所
    有之系爭土地之面積為系爭八九三地號土地係二十二平方公尺，占用系爭八十九
    地號土地之面積係一四三平方公尺，亦有附圖二之臺北縣板橋地政事務所土地複
    丈成果圖足佐。茲依上開說明，析述原告可得請求之損害金：
（一）八九三地號土地部分：
１、八十八年十月一日至八十九年六月三十日（九個月）：
    三萬三千元乘以二十二平方公尺乘以百分之七除以十二月乘以九個月等於三萬八
    千一百十五元。
２、八十九年七月一日至土地交還日止每月：
    三萬三千二百六十四元乘以二十二平方公尺乘以百分之七除以十二月等於四千二
    百六十九元。
（二）八九四地號土地部分：
１、八十七年十二月一日至八十九年六月三十日（十九個月）：
    二萬六千零三十元乘以一四三平方公尺乘以百分之七除以十二月乘以十九個月等
    於四十一萬二千五百五十四元。
２、八十九年七月一日至土地交還日止每月：
    二萬六千二百七十元乘以一四三平方公尺乘以百分之七除以十二月等於二萬一千
    九百十四元。
從而，原告起訴請求被告戊○應給付原告甲○○三萬八千一百十五元及自八十九年七
月一日起至交還土地日止按月給付四千二百六十九元；暨被告戊○應給付原告大永興
業公司四十一萬二千五百五十四元及自八十九年七月一日起至交還土地日止，按月給
付二萬一千九百十四元之部分為理由，應予准許，其逾此範圍之請求，則為無理由，
應予駁回。
十、原告與被告戊○有其餘主張及攻擊防禦方法，因本件事證已臻明確且無礙於本件
    之認定及判決之結果，本院即無庸逐一論述，併此敘明。
十一、本判決原告勝訴部分，原告陳明願提擔保，請准宣告假執行；被告戊○陳明願
      提供擔保聲請宣告免為假執行；核與法律規定並無不合，爰分別酌定相當之擔
      保金額宣告之；至原告敗訴部分，其假執行之聲請，因訴之駁回而失所依據，
      不予准許。
十二、結論：原告之訴一部有理由、一部無理由，依民事訴訟法第三百八十五條第一
      項前段、第七十八條、第七十九條但書、第八十五條第一項後段、第三百九十
      條第二項、第三百九十二條，判決如主文。
中      華      民      國      九十     年     十二      月     六     日
                            臺灣板橋地方法院民事第二庭
                                法  官  許  必  奇
右為正本係照原本作成。
如對本判決上訴，須於判決送達後二十日內向本院提出上訴狀。
中      華      民      國      九十     年     十二      月     十     日
                                書記官  許  清  琳


司法院資訊處製作；財團法人民間司法改革基金會備份。
